ACORDAO-COMPLETO-2531804

ACÓRDÃO 1196/2023 ATA 3/2023 - PRIMEIRA CÂMARA

VISTOS, relatados e discutidos estes autos de tomada de contas especial instaurada pelo Ministério do Turismo em razão de irregularidades na prestação de contas dos recursos repassados à Empresa Estadual de Turismo - Amazonastur por meio do Convênio 01647/2008 (Siafi 702748) para aplicação no "Reveillon da Cidade de Manacapuru",
ACORDAM os Ministros do Tribunal de Contas da União, reunidos em sessão de 1ª Câmara, ante as razões apresentadas pelo Relator, em:
9.1. reconhecer a ocorrência de prescrição das pretensões punitiva e ressarcitória, com fundamento nos arts. 1º da Lei 9.873/1999 e arts. 2º, 4º, inciso II, e 8º da Resolução-TCU 344/2022;
9.2. deixar de prosseguir com o julgamento das contas, com fulcro no art. 12, parágrafo único, da Resolução-TCU 344/2022;
9.3. arquivar o processo, nos termos do art. 11 da Resolução-TCU 344/2022;
9.4. dar ciência deste acórdão ao Ministério do Turismo e aos responsáveis.

Tomada de contas especial instaurada pelo Ministério do Turismo em razão de irregularidades na prestação de contas dos recursos repassados à Empresa Estadual de Turismo  Amazonastur por meio do Convênio 01647/2008 (Siafi 702748) para aplicação no Reveillon da Cidade de Manacapuru.

Primeira Câmara

Ministério do Turismo.

3. Responsáveis: Empresa Estadual de Turismo - Amazonastur (05.662.046/0001-90); Oreni Campelo Braga da Silva (XXX.446.302-XX).

13.1. Ministros presentes: Benjamin Zymler (na Presidência) e Jorge Oliveira.
13.2. Ministros-Substitutos convocados: Augusto Sherman Cavalcanti (Relator) e Weder de Oliveira.

AUGUSTO SHERMAN

Trata-se de tomada de contas especial instaurada pelo Ministério do Turismo em razão da não comprovação da execução física e financeira do Convênio 01647/2008, celebrado com a Empresa Estadual de Turismo Amazonastur com vistas à realização do réveillon da cidade de Manacapuru/AM.
2.	O feito foi instruído à peça 102 pela SecexTCE, cuja instrução, acolhida pelos dirigentes às peças 103/104, foi vazada nos seguintes termos essenciais:
"INTRODUÇÃO
Cuidam os autos de tomada de contas especial instaurada por Ministério do Turismo, em desfavor de Oreni Campelo Braga da Silva (CPF: XXX.446.302-XX) e Empresa Estadual de Turismo - Amazonastur (CNPJ: 05.662.046/0001-90) , em razão de não comprovação da regular aplicação dos recursos repassados pela União realizadas por meio do Convênio 01647/2008, registro Siafi 702748, (peça 6) firmado entre o Ministério do Turismo e Empresa Estadual de Turismo - Amazonastur (Empresa Pública dotada de Personalidade Jurídica de Direito Privado, art. 2º da Lei 2797 de 9/5/2003) , e que tinha por objeto o instrumento descrito como 'Réveillon da Cidade de Manacapuru a ser realizado no dia 31/12/08'.
HISTÓRICO
Em 14/2/2019, com fundamento na IN/TCU 71/2012, alterada pela IN/TCU 76/2016 e DN/TCU 155/2016, o dirigente da instituição Ministério do Turismo autorizou a instauração da tomada de contas especial (peça 63) . O processo foi registrado no sistema e-TCE com o número 3036/2019.
O Convênio 01647/2008, registro Siafi 702748, foi firmado no valor de R$ 300.000,00, sendo R$ 270.000,00 à conta do concedente e R$ 30.000,00 referentes à contrapartida do convenente. Teve vigência de 31/12/2008 a 17/10/2009, com prazo para apresentação da prestação de contas em 18/11/2009. Os repasses efetivos da União totalizaram R$ 270.000,00 (peça 8) .
A prestação de contas e complementações enviadas foram analisadas por meio dos documentos constantes nas peças 30 e 37.
	O fundamento para a instauração da Tomada de Contas Especial, conforme consignado na matriz de responsabilização elaborada pelo tomador de contas, foi a constatação das seguintes irregularidades: 
Não comprovação da execução física e/ou financeira do objeto do convênio.
Ausência parcial de documentação de prestação de contas dos recursos federais repassados ao Empresa Estadual de Turismo - Amazonastur, no âmbito do convênio descrito como 'Réveillon da Cidade de Manacapuru a ser realizado no dia 31/12/08'.
Os responsáveis arrolados na fase interna foram devidamente comunicados e, diante da ausência de justificativas suficientes para elidir as irregularidades e da não devolução dos recursos, instaurou-se a tomada de contas especial.
	No relatório (peça 73) , o tomador de contas concluiu que o prejuízo importaria no valor original de R$ 87.356,69, imputando-se a responsabilidade a Oreni Campelo Braga da Silva, na condição de dirigente e Empresa Estadual de Turismo - Amazonastur, na condição de contratado.
	Em 9/6/2020, a Controladoria-Geral da União emitiu o relatório de auditoria (peça 75) , em concordância com o relatório do tomador de contas. O certificado de auditoria e o parecer do dirigente do órgão de controle interno concluíram pela irregularidade das presentes contas (peças 76 e 77) .
	Em 26/6/2020, o ministro responsável pela área atestou haver tomado conhecimento das conclusões contidas no relatório e certificado de auditoria, bem como do parecer conclusivo do dirigente do órgão de controle interno, manifestando-se pela irregularidade das contas, e determinou o encaminhamento do processo ao Tribunal de Contas da União (peça 78) .
No âmbito deste Tribunal, após análise pela Secex/TCE (peças 82, 83 e 84) , foi promovida a citação dos responsáveis, nos seguintes termos:
Débito relacionado à responsável Oreni Campelo Braga da Silva (CPF: XXX.446.302-XX) , na condição de dirigente, em solidariedade com Empresa Estadual de Turismo - Amazonastur.
Irregularidade: não comprovação da execução física do objeto do convênio.
Evidências da irregularidade: documentos técnicos presentes nas peças 30, 32 e 51.
Normas infringidas: Art. 37, caput, c/c o art. 70, parágrafo único, da Constituição Federal de 1988; art. 93, do Decreto-lei 200, de 25 de fevereiro de 1967; art. 50, §3º, da Portaria Interministerial 127/2008, e Termo do Convênio 702748/2008.
Cofre credor: Tesouro Nacional.
Valor atualizado do débito (sem juros) em 11/6/2021: R$ 300.729,34
Conduta: na parcela D1 - não apresentar imagens (fotografias ou filmagens) ou outros documentos que provassem a execução dos itens previstos no plano de trabalho e pagos com recursos do convênio.
Nexo de causalidade: A não apresentação de documentos que comprovassem a execução dos itens previstos no plano de trabalho resultou na presunção de dano ao erário.
Culpabilidade: não há excludentes de ilicitude, de culpabilidade e de punibilidade; é razoável supor que a responsável tinha consciência da ilicitude de sua conduta; era exigível conduta diversa da praticada, qual seja, comprovar por meio de documentos a efetiva execução de todos os itens previstos no plano de trabalho.
Irregularidade: não comprovação da execução financeira do objeto do convênio.
Evidências da irregularidade: documentos técnicos presentes nas peças 30, 32, 38, 51, 53 e 54.
Normas infringidas: Art. 37, caput, c/c o art. 70, parágrafo único, da Constituição Federal de 1988; art. 93, do Decreto-lei 200, de 25 de fevereiro de 1967; art. 50, §3º, da Portaria Interministerial 127/2008, e Termo do Convênio 702748/2008 (Cláusula Décima Segunda, Parágrafo Segundo, alínea 'f') .
Cofre credor: Tesouro Nacional.
Valor atualizado do débito (sem juros) em 11/6/2021: R$ 300.729,34
Conduta: na parcela D1 - não comprovar a execução dos itens previstos no plano de trabalho do convênio e/ou o nexo de causalidade entre os recursos transferidos e as despesas efetuadas.
Nexo de causalidade: A não apresentação de documentos que comprovassem a execução financeira dos itens previstos no plano de trabalho resultou na presunção de dano ao erário.
Culpabilidade: não há excludentes de ilicitude, de culpabilidade e de punibilidade; é razoável supor que a responsável tinha consciência da ilicitude de sua conduta; era exigível conduta diversa da praticada, qual seja, comprovar por meio de documentos a efetiva execução física e financeira de todos os itens previstos no plano de trabalho.
Débito relacionado ao responsável Empresa Estadual de Turismo - Amazonastur (CNPJ: 05.662.046/0001-90) , na condição de contratado, em solidariedade com Oreni Campelo Braga da Silva.
Irregularidade: não comprovação da execução física do objeto do convênio.
Evidências da irregularidade: documentos técnicos presentes nas peças 30, 32 e 51.
Normas infringidas: Art. 37, caput, c/c o art. 70, parágrafo único, da Constituição Federal de 1988; art. 93, do Decreto-lei 200, de 25 de fevereiro de 1967; art. 50, §3º, da Portaria Interministerial 127/2008, e Termo do Convênio 702748/2008.
Cofre credor: Tesouro Nacional.
Valor atualizado do débito (sem juros) em 11/6/2021: R$ 300.729,34
Conduta: na parcela D1 - não apresentar imagens (fotografias ou filmagens) ou outros documentos que provassem a execução dos itens previstos no plano de trabalho e pagos com recursos do convênio.
Nexo de causalidade: A não apresentação de documentos que comprovassem a execução dos itens previstos no plano de trabalho resultou na presunção de dano ao erário.
Culpabilidade: não há excludentes de ilicitude, de culpabilidade e de punibilidade; é razoável supor que o administrador responsável pela pessoa jurídica tinha consciência da ilicitude de sua conduta; era exigível conduta diversa da praticada, qual seja, comprovar por meio de documentos a efetiva execução de todos os itens previstos no plano de trabalho.
Irregularidade: não comprovação da execução financeira do objeto do convênio.
Evidências da irregularidade: documentos técnicos presentes nas peças 30, 32, 38, 51, 53 e 54.
Normas infringidas: Art. 37, caput, c/c o art. 70, parágrafo único, da Constituição Federal de 1988; art. 93, do Decreto-lei 200, de 25 de fevereiro de 1967; art. 50, §3º, da Portaria Interministerial 127/2008, e Termo do Convênio 702748/2008 (Cláusula Décima Segunda, Parágrafo Segundo, alínea 'f') .
Cofre credor: Tesouro Nacional.
Valor atualizado do débito (sem juros) em 11/6/2021: R$ 300.729,34
Conduta: na parcela D1 - não comprovar o nexo de causalidade entre os recursos transferidos e as despesas efetuadas.
Nexo de causalidade: A não apresentação de documentos que comprovassem a execução financeira dos itens previstos no plano de trabalho resultou na presunção de dano ao erário.
Culpabilidade: não há excludentes de ilicitude, de culpabilidade e de punibilidade; é razoável supor que o administrador responsável pela pessoa jurídica tinha consciência da ilicitude de sua conduta; era exigível conduta diversa da praticada, qual seja, comprovar por meio de documentos a efetiva execução física e financeira de todos os itens previstos no plano de trabalho.
Após o Pronunciamento da unidade, de 21/6/2021 (peça 84) , as comunicações foram efetivadas, conforme o seguinte documento:
	Responsável
	Documento
	Peça
	Dt da Ciência
	Peça 

	Oreni Campelo Braga da Silva
	Ofício 39003/2021 -Secomp-4
	88
	17/08/2021
	89

	Empresa Estadual de Turismo - Amazonastur
	Ofício 39004/2021 -Secomp-4
	87
	17/08/2021
	90

Os responsáveis: Oreni Campelo Braga da Silva e Empresa Estadual de Turismo - Amazonastur as alegações de defesa a seguir analisadas (peças 96, 98 e 99) . 
ANÁLISE DOS PRESSUPOSTOS DE PROCEDIBILIDADE DA IN/TCU 71/2012
Avaliação de Viabilidade do Exercício do Contraditório e Ampla Defesa
Verifica-se que não houve o transcurso de mais de dez anos desde o fato gerador sem que tenha havido a notificação dos responsáveis pela autoridade administrativa federal competente (art. 6º, inciso II, c/c art. 19 da IN/TCU 71/2012, modificada pela IN/TCU 76/2016) , uma vez que o fato gerador da irregularidade sancionada ocorreu em 17/11/2009, e os responsáveis foram notificados sobre as irregularidades pela autoridade administrativa competente conforme abaixo:
Oreni Campelo Braga da Silva, por meio do ofício acostado à peça 56, recebido em 31/10/2018, conforme AR (peça 57) .
Empresa Estadual de Turismo - Amazonastur, por meio do ofício acostado à peça 55, recebido em 5/11/2018, conforme AR (peça 58) .
Valor de Constituição da TCE 	
Verifica-se, ainda, que o valor atualizado do débito apurado (sem juros) em 1/1/2017 é de R$ 244.675,40, portanto superior ao limite mínimo de R$ 100.000,00, na forma estabelecida conforme os arts. 6º, inciso I, e 19 da IN/TCU 71/2012, modificada pela IN/TCU 76/2016. 
OUTROS PROCESSOS/DÉBITOS NOS SISTEMAS DO TCU COM OS MESMOS RESPONSÁVEIS
Informa-se que foi encontrado processo no Tribunal com os mesmos responsáveis:
	Responsável
	Processos

	Oreni Campelo Braga da Silva
	Processo 025.913/2020-4 [TCE, aberto, 'TCE instaurada pelo (a) MINISTÉRIO DO TURISMO (VINCULADOR) em razão de Não comprovação da regular aplicação dos recursos repassados pela União, Convênio 00560/2009, firmado com o/a MINISTERIO DO TURISMO, Siafi/Siconv 703826, função COMERCIO E SERVICOS, que teve como objeto A realização do XLIV FESTIVAL FOLCLÓRICO DE PARINITNS.  (nº da TCE no sistema: 3937/2019) ']
Processo 018.320/2015-5 [REPR, encerrado, 'Representação do MPF sobre possíveis irregularidades concernentes à ocupação da margem direita do Rio Negro']
Processo 005.380/2009-4 [REPR, encerrado, 'TEOR: CONSTRUÇÃO DO CENTRO DE CONVENÇÕES DO AMAZONAS OBJETO DO CONTRATO DE REPASSE CR. NR 0214354-90 (SIAFI 581719) ']
Processo 029.391/2020-2 [TCE, aberto, 'TCE instaurada pelo (a) MINISTÉRIO DO TURISMO em razão de Não comprovação da regular aplicação dos recursos repassados pela União, Convênio 01052/2010, firmado com o/a MINISTERIO DO TURISMO, Siafi/Siconv 743168, função COMERCIO E SERVICOS, que teve como objeto PROMOÇÃO DO DESTINO AMAZONAS - VERBA DESCENTRALIZADA 2010 - AMAZONAS (nº da TCE no sistema: 1513/2020) ']
Processo 006.091/2016-4 [TCE, aberto, 'Convênio 0255/2006 - Siafi 564417 - firmado entre Ministério do Turismo e Empresa Estadual de Turismo-AMAZONASTUR/AM']

	Empresa Estadual de Turismo - Amazonastur
	Processo 025.913/2020-4 [TCE, aberto, 'TCE instaurada pelo (a) MINISTÉRIO DO TURISMO (VINCULADOR) em razão de Não comprovação da regular aplicação dos recursos repassados pela União, Convênio 00560/2009, firmado com o/a MINISTERIO DO TURISMO, Siafi/Siconv 703826, função COMERCIO E SERVICOS, que teve como objeto A realização do XLIV FESTIVAL FOLCLÓRICO DE PARINITNS.  (nº da TCE no sistema: 3937/2019) ']
Processo 029.391/2020-2 [TCE, aberto, 'TCE instaurada pelo (a) MINISTÉRIO DO TURISMO em razão de Não comprovação da regular aplicação dos recursos repassados pela União, Convênio 01052/2010, firmado com o/a MINISTERIO DO TURISMO, Siafi/Siconv 743168, função COMERCIO E SERVICOS, que teve como objeto PROMOÇÃO DO DESTINO AMAZONAS - VERBA DESCENTRALIZADA 2010 - AMAZONAS (nº da TCE no sistema: 1513/2020) ']
Processo 006.091/2016-4 [TCE, aberto, 'Convênio 0255/2006 - Siafi 564417 - firmado entre Ministério do Turismo e Empresa Estadual de Turismo-AMAZONASTUR/AM']

Informa-se que foi encontrado débito imputável aos responsáveis em outras TCEs registradas no sistema e-TCE:
	Responsável
	TCES

	Oreni Campelo Braga da Silva
	1528/2019 (R$ 69.001,92) - Aguardando ajustes do instaurador

	Empresa Estadual de Turismo - Amazonastur
	1528/2019 (R$ 69.001,92) - Aguardando ajustes do instaurador

A tomada de contas especial está, assim, devidamente constituída e em condição de ser instruída.
EXAME TÉCNICO			 
Alegações de defesa da Amazonastur (peça 96) 
Argumento 1: Inicialmente, a defesa pleiteou a retirada da responsabilidade solidária da empresa, tendo em vista que os atos impugnados se referem a antiga Diretora-Presidente, Sra. Oreni Campelo Braga da Silva (gestão de 2003 a 2017) . Salientou, também, que desde a época do evento, já houve a nomeação de outros dois Gestores Públicos, sendo o Diretor Presidente (empossado em 17/3/2021) , o quarto gestor nomeado deste a criação da Amazonastur. 
Análise 1: Esclarece-se a defesa que a responsabilização da Amazonastur se encontra amparada na aplicação Súmula TCU 286: 'A pessoa jurídica de direito privado destinatária de transferências voluntárias de recursos federais feitas com vistas à consecução de uma finalidade pública responde solidariamente com seus administradores pelos danos causados ao erário na aplicação desses recursos'.
Assim, não se vislumbra possível excluir a responsabilidade solidária da convenente, uma vez que a ela cabe comprovar a boa e regular aplicação dos recursos públicos. Corroborando com esta afirmação, segue trecho do Acórdão 7612/2015-TCU-Primeira Câmara-Relator: Walton Alencar Rodrigues, in verbis: 
ENUNCIADO
Ao celebrar convênio com o poder público federal, a entidade privada convenente assume o papel de gestora pública e, com isso, tem a obrigação de comprovar a boa e regular aplicação dos recursos públicos que lhe foram confiados.
Argumento 2: A defesa citou diversas possíveis irregularidades/ilegalidades feitas pela Sra. Oreni:
ratificação de Termo de Parcelamento de Débito, no valor total de R$ 578.491,58, tendo realizado o pagamento de oito parcelas, usando indevidamente o erário estadual. 
indícios de ilegalidade praticados na formalização do convênio até a prestação de contas : a) os setores administrativo, técnico, jurídico e de poder de contratação aprovaram o plano de trabalho na mesma data de celebração do convênio, em 31/12/2008; b) o convênio, oriundo de emenda parlamentar e com objeto distintos dos objetivos da empresa pública de turismo, fora assinado em 31/12/2008, tendo o recurso sido repassado somente em setembro de 2009; c) não houve caracterização de interesses recíprocos entre o MTur e a Amazonastur e o evento promocional, contrariando o art. 15, inciso II da Portaria 127/2008.; d) não caracterização de relação do objeto do Convênio proposto com as atividades desenvolvidas pelo proponente Amazonastur, contrariando o art. 1º, § 2º da Portaria 127/2008; e) não foram realizados nenhum exame a respeito da capacidade técnica e operacional da Amazonastur pela MTur, e por conseguinte a Amazonastur não o fez com a suposta contratada terceirizada que supostamente executou tais serviços, ou seja, não houve nenhum procedimento licitatório legitimo; f) inexistência de manifestação expressa da Secretaria Nacional de Políticas do Turismo aprovando o plano de trabalho; g) ausência de exigência legal consistente em declaração de funcionamento regular; h) inexistência de análise efetiva de custos do projeto.
Indícios de ilegalidades na contratação por dispensa nos termos do art. 25, inciso IV da Lei 8.666,93 da empresa Direção Produções Ltda-ME : a) apresentação de certidão vencida (peça 96, p. 12) , parecer jurídico da Amazonastur feito um dia antes da execução do evento (peça 96, p. 13) ; c) nota de empenho emitida após o evento (peça 96, p. 14) ; d) contrapartida somente dois meses após o evento (peça 96, p. 15) ; e) contrato autenticado e publicado nove meses após a consecução do evento (peça 96, p. 18-19) 
Análise 2: Com base na Súmula 230 deste Tribunal cabe aos dirigentes sucessores de pessoas jurídicas de direito privado convenentes prestar as contas dos recursos federais recebidos pelo seu antecessor, quando este não tiver feito e, na impossibilidade de fazê-lo, adotar as medidas legais com vistas ao resguardo do erário. No presente caso, mesmo que os atuais dirigentes não tenham sido os sucessores imediatos a eles cabe a defesa da entidade, buscando as instancias apropriadas.
Dessa forma, todas as possíveis ilegalidades/irregularidades trazidas pela defesa não têm o condão de isentar a convenente (Amazonastur) da obrigação de demonstrar a correta aplicação dos recursos federais repassados por força do Convênio 01647/2008. Corroborando esse entendimento, contexto, cita-se o Acórdão 7532/2013-TCU-Primeira Câmara-Relator: André Carvalho: 
ENUNCIADO
O argumento de má-fé por parte de representante legal de empresa não é suficiente para elidir a responsabilidade da pessoa jurídica, podendo ser alegado em eventual ação de regresso intentada no Poder Judiciário.
Por fim, tendo em vista que o responsável não trouxe aos autos argumentos para justificar as irregularidades atinentes à execução física (ausência de imagens, em plano aberto, do show pirotécnico; dos Serviços de Locação de Banheiros Químicos, Passarela, tendas, Palco, Sonorização, Iluminação, telões, Portais, Camarim; da Contratação de duas atrações regionais e uma atração nacional, e ainda, serviço de veiculação de mídia) e a execução financeira (ausência de comprovantes de transferências bancárias) do convênio 01647/2008, rejeita-se as alegações de defesa apresentadas.
Alegações de defesa de Oreni Campelo Braga da Silva (peça 98 e 99) 
Argumento 1: Alegou a prescrição punitiva e ressarcitória, uma vez que a defendente foi citada apenas em 17/8/2021 (peça 89) , treze anos depois dos fatos ocorridos entre 30/12/2008 a 17/11/2009. 
Análise 1: Quanto a questão da prescrição temos que:
O Supremo Tribunal Federal - STF, no Recurso Extraordinário - RE 636.886, fixou a tese, com repercussão geral reconhecida, de que 'é prescritível a pretensão de ressarcimento ao erário fundada em decisão de Tribunal de Contas' (Tema 899) . Em que pese o questionamento acerca da abrangência da tese ali firmada, confirmada em embargos declaratórios julgados em agosto de 2021, no sentido de que se circunscreveria apenas ao processo de execução da condenação imposta pelo TCU (ou seja, inaplicável à pretensão de ressarcimento exercida no processo 'conhecimento' da TCE) , verifica-se que o STF, por meio de decisões prolatadas pelas suas duas turmas, tem decidido de forma reiterada que se aplica o prazo prescricional de 5 anos previsto na Lei 9.873/1999 às pretensões sancionatória e ressarcitória a cargo do Tribunal de Contas da União. 
24.2. Seja por aplicação direta ou por analogia, a orientação sufragada é no sentido de que o prazo de 5 anos é compatível com a tese de que a ação e a execução prescrevem no mesmo prazo (Súmula 150 do STF) , bem como com o fato de que a Lei 9.873/1999 - que regulamenta o exercício de ação punitiva pela Administração Pública Federal, direta e indireta - regeria integralmente a prescrição no âmbito do TCU. Quanto a este último aspecto, o Ministro Luís Roberto Barroso, no voto exarado no julgamento do MS 32.201, embora tenha advertido que a atuação do TCU, em sua acepção clássica, não se qualifica como exercício do poder de polícia, ressaltou que a Lei 9.873/1999 assumiria vocação regulatória geral da prescrição do exercício da competência sancionadora da Administração Pública, sendo sua disciplina aplicável a qualquer ação punitiva da Administração Pública Federal, exceto àquelas esferas em que exista regulamentação específica. Ademais, em virtude da autonomia científica do Direito Administrativo, não haveria razão plausível para suprimir a omissão da Lei Orgânica do Tribunal de Contas da União, no tocante ao estabelecimento de um prazo prescricional próprio, valendo-se das normas de direito civil, e não das de direito administrativo.
24.3. Eis algumas ementas que evidenciam o entendimento predominante do STF:
Ementa: AGRAVO REGIMENTAL EM MANDADO DE SEGURANÇA. TOMADA DE CONTAS ESPECIAL. TRIBUNAL DE CONTAS DA UNIÃO. CONDENAÇÃO A RESSARCIMENTO AO ERÁRIO. PRESCRIÇÃO. MARCO INTERRUPTIVO. ART. 2°, II, DA LEI 9.873/1999. ATO INEQUÍVOCO DE APURAÇÃO DO FATO. DISCUSSÃO. DIREITO LÍQUIDO E CERTO. DEMONSTRAÇÃO. INOCORRÊNCIA. SUBSISTÊNCIA DA DECISÃO AGRAVADA. AGRAVO A QUE SE NEGA PROVIMENTO. I - As razões do agravo regimental são inaptas para desconstituir os fundamentos da decisão agravada, que, por isso, se mantêm hígidos. II - Aplicando-se a regulamentação da Lei 9.873/1999 ao caso concreto, observa-se que a pretensão sancionatória do TCU, em relação aos atos praticados pelo impetrante, levando-se em consideração a ocorrência de 5 causas interruptivas da prescrição, não teria sido fulminada pelo decurso do tempo. III - A pretensão do recorrente, fundada na discussão sobre os fatos apontados como marcos interruptivos da prescrição da pretensão punitiva da Administração Pública, refoge aos estreitos limites do mandamus, ante a ausência de liquidez e certeza do direito pleiteado. IV - Agravo regimental a que se nega provimento. MS 36067 ED-AgR. Órgão julgador: Segunda Turma. Relator (a) : Min. RICARDO LEWANDOWSKI. Julgamento: 18/10/2019
Ementa: AGRAVO REGIMENTAL EM RECLAMAÇÃO. TRIBUNAL DE CONTAS DA UNIÃO. TOMADA DE CONTA ESPECIAL. PRESCRIÇÃO DA PRETENSÃO PUNITIVA. RECONHECIDA EM DECISÃO DO SUPREMO TRIBUNAL FEDERAL. PRESCRITIBILIDADE DO RESSARCIMENTO AO ERÁRIO FUNDADA EM DECISÃO DE TRIBUNAL DE CONTAS. AÇÃO DE IMPROBIDADE ADMINISTRATIVA COM PEDIDO DE RESSARCIMENTO JÁ EM CURSO. AGRAVO REGIMENTAL A QUE SE NEGA PROVIMENTO. I - O acórdão do TCU determinou a formação de processo administrativo para avaliarem, efetivamente, a eventual responsabilização do agravado para o ressarcimento do dano ao erário, contrariando, assim, autoridade desta Corte no MS 35.512/DF, uma vez que houve a concessão da segurança para declarar a ocorrência da prescrição da pretensão punitiva do TCU em relação às infrações imputadas a ele, destacando-se que a União poderia perseguir os valores referentes ao ressarcimento dos danos na esfera judicial. II - Agravo regimental a que se nega provimento. (Rcl 39497 AgR. Órgão julgador: Segunda Turma. Relator (a) : Min. RICARDO LEWANDOWSKI. Julgamento: 10/10/2020) 
Ementa: MANDADO DE SEGURANÇA. DIREITO ADMINISTRATIVO. TRIBUNAL DE CONTAS DA UNIÃO. SERVIDOR DA SECRETARIA DE SAÚDE DO ESTADO DO ACRE. FISCALIZAÇÃO OMISSA E DEFICIENTE NA EXECUÇÃO DE DOIS CONVÊNIOS FIRMADOS ENTRE A SECRETARIA ESTADUAL E O MINISTÉRIO DA SAÚDE. APLICAÇÃO DE MULTA. ARTS. 28, II, E 58, II, DA LEI 8.443/1992. ART. 268, II, DO REGIMENTO INTERNO DO TCU. PRESCRIÇÃO DA PRETENSÃO SANCIONATÓRIA. OCORRÊNCIA. APLICAÇÃO DA LEI 9.873/1999. PRECEDENTES DESTE STF. MEDIDA LIMINAR DEFERIDA E RATIFICADA NO EXAME DE MÉRITO. SEGURANÇA CONCEDIDA PARA AFASTAR A MULTA APLICADA. 1. A prescrição da pretensão punitiva do TCU é regulada pela Lei 9.873/1999, descabendo a aplicação do prazo decenal previsto na legislação civil (art. 205 do Código Civil) . Ao revés, incide o prazo quinquenal previsto na Lei 9.873/1999 (MS 32201, Rel. Min. Roberto Barroso, PRIMEIRA TURMA, DJe 7/8/2017; MS 35.512-AgR, Rel. Min. Ricardo Lewandowski, SEGUNDA TURMA, DJe 21/6/2019) . 2. In casu, na linha do parecer apresentado pelo Ministério Público Federal e da decisão liminar de minha lavra, é inequívoca a superação do prazo prescricional quinquenal. Os ilícitos apontados pela Corte de Contas ocorreram em julho de 2006, tendo o processo de auditoria sido instaurado em 9/10/2006. A ordem de citação do responsável para a audiência, por sua vez, ocorreu em 25/6/2007. Entretanto, a decisão condenatória recorrível foi exarada somente em 31/5/2016, data da prolação do Acórdão 3513/2016-TCU-Primeira Câmara. 3. Ex positis, CONCEDO A SEGURANÇA unicamente para afastar a sanção de multa aplicada ao impetrante, nos autos da Tomada de Contas Processo 023.288/2006-0, máxime da ocorrência de prescrição da pretensão punitiva do Tribunal de Contas da União. MS 35940. (Órgão julgador: Primeira Turma. Relator (a) : Min. LUIZ FUX. Julgamento: 16/06/2020) .
24.4. Essa orientação também foi seguida nas seguintes decisões monocráticas: MS 36.127-MC/DF e MS 35.940-MC/DF, Rel. Min. Luiz Fux; MS 35.294, MS 35.539/DF e MS 35.971-TP/DF, Rel. Min. Marco Aurélio; MS 34.256 MC/DF, MS 36.054-MC e MS 36.067-MC/DF, Rel. Min. Ricardo Lewandowski.
24.5. O Supremo Tribunal Federal tem se pronunciado no sentido de reconhecer não só a aplicação da prescrição quinquenal com fulcro na interpretação da Lei 9.873/1999, mas também a incidência dos marcos interruptivos do prazo prescricional consignados na referida lei, tantas vezes quanto presentes os suportes fáticos (MS 32201, Relator: Min. Roberto Barroso) . 
24.6. Entendimento que também foi adotado nas seguintes decisões monocráticas: MS 36.054, MS 34.256-MC, MS 35.512 e MS 36.067-MC, todos de relatoria do Min. Ricardo Lewandowski; MS 35.294, MS 35.539 e MS 35.971-TP, todos de relatoria do Min. Marco Aurélio; MS 32.201, Rel. Min. Roberto Barroso, e MS 36.127-MC e MS 35.940-MC, Min. Luiz Fux.
24.7. Em relação ao termo inicial da contagem do prazo prescricional, o 'caput' do art. 1º da Lei 9.873/1999 oferece solução que não destoa do modelo adotado pelo TCU no incidente de uniformização de jurisprudência, em que se examinou a prescrição da pretensão punitiva, nos termos do Acórdão 1441/2016-TCU-Plenário (Rel. Min. Benjamin Zymler) , com a adição da particularidade de explicitar o caso de infrações permanentes ou continuadas:
a) Regra geral: 'data da prática do ato'  (o que equivale a 'ocorrência da irregularidade sancionada') ;
b) Regra especial: 'no caso de infração permanente ou continuada, do dia em que tiver cessado'.
24.8. A Lei 9.873/1999, no art. 2º, estabelece as causas interruptivas da prescrição punitiva, consoante abaixo transcrito, já na redação conferida pela Lei 11.941/2009:
Art. 2º Interrompe-se a prescrição da ação punitiva:
I - pela notificação ou citação do indiciado ou acusado, inclusive por meio de edital;
II - por qualquer ato inequívoco, que importe apuração do fato;
III - pela decisão condenatória recorrível.
IV - por qualquer ato inequívoco que importe em manifestação expressa de tentativa de solução conciliatória no âmbito interno da administração pública federal.
24.9. O quadro a seguir indica alguns eventos processuais, ocorridos no curso de uma TCE (fase interna e externa) - instaurada em razão de irregularidades na aplicação de recursos da União transferidos a entes subnacionais - que poderiam ser enquadrados nas causas de interrupção da prescrição acima apontadas, sem prejuízo, é claro, de outras ocorrências fáticas elegíveis como marco interruptivo, a depender da forma de proceder de cada entidade ou órgão tomador de contas.
	I - pela notificação ou citação do indiciado ou acusado, inclusive por meio de edital;
	 (i) notificação no âmbito do procedimento administrativo de ressarcimento previamente à instauração da TCE;
 (ii) notificação efetuada pelo órgão tomador de contas acerca da instauração da TCE;
 (iii) ato que ordenar a citação efetuada pelo TCU.
*Data da ciência da notificação ou citação pelos responsáveis ou de publicação do edital no DOU.

	II - por qualquer ato inequívoco, que importe apuração do fato;
* procedimento que evidencie a apuração dos fatos irregulares, com o objetivo quantificar o dano e identificar possíveis responsáveis.
	 (i) relatório de sindicância ou PAD;
 (ii) relatório de apuração de irregularidades referente ao processo administrativo prévio à instauração da TCE;
 (iii) relatórios de fiscalização, pareceres, despachos, informações e memorandos relacionados à apuração dos fatos irregulares;
 (iv) relatório do tomador de contas;
 (v) relatório do controle interno; 
 (vi) termo de instauração ou designação de instauração da TCE;
 (vii) autuação da TCE no TCU; entre outras causas.
*Há quem inclua nesse grupo diligências que comprovam providências do responsável sobre as irregularidades investigadas.

	III - pela decisão condenatória recorrível.
	 (i) Verifica-se apenas no âmbito do TCU com a data da prolação do acórdão condenatório recorrível.

	IV - por qualquer ato inequívoco que importe em manifestação expressa de tentativa de solução conciliatória no âmbito interno da administração pública federal.
	 (i) pedido de parcelamento;
 (ii) pagamento parcial do débito;
 (iii) qualquer manifestação do responsável que demonstre claramente a sua intenção de recolher o débito.

24.10. Bem se vê, portanto, que haveria uma multiplicidade de causas de interrupção da prescrição, conforme se depreende do art. 2º da Lei 9.873/1999. Tal exegese encontra respaldo em precedentes do STF, a exemplo do que se decidiu no julgamento do MS 36067 (Rel. Min. Ricardo Lewandowski) , com destaque para trecho do voto em que o Relator reconhece cinco causas de interrupção da prescrição, in verbis:
 (...) Assim, faz-se necessário levar em consideração que, apesar de os fatos objeto da apuração conduzida pela Corte de Contas remontarem aos anos de 1999 e 2000, período no qual o impetrante era Secretário de Saúde municipal, o Tribunal de Contas da União deu prosseguimento à tomada de contas especial por ter constatado a ocorrência de 5 causas interruptivas da prescrição, a saber: a) relatório de auditoria em conjunto realizada pelo Denasus e pela Secretaria Federal de Controle, lavrado em 06/07/2001, sendo este, certamente, um ato inequívoco que importou a apuração do fato  (art. 2º, II, da Lei n. 9.873/1999) ; b) instauração de Tomada de Contas Especial pelo FNS, ocorrida em 05/10/2005, sendo este também, certamente, um ato inequívoco que importou a apuração do fato (art. 2º, II, da Lei n. 9.873/1999) ; c) a autuação da presente Tomada de Contas Especial no âmbito do Tribunal de Contas da União, ocorrida em 12/08/2008, sendo este também, certamente, um ato inequívoco que importou a apuração do fato (art. 2º, II, da Lei n. 9.873/1999) ; d) o ato que ordenou a citação do responsável, ora impetrante, ocorrida em 12/07/2010 (art. 2º, I, da Lei n. 9.873/1999) ; e e) o exercício do poder punitivo ocorrido em 20/06/2012, data da prolação do Acórdão 1563/2012-TCU-Plenário (art. 2º, III, da Lei n. 9.873/1999) .
24.11. No caso concreto, tendo como parâmetro a tese firmada pelo STF, no RE 636.886, no sentido de que ambas as pretensões do TCU (sancionatória e ressarcitória) sujeitam-se ao prazo prescricional de 5 anos previsto na Lei 9.873/1999, considerando, ainda, o sistema prescricional descrito na citada lei, inclusive as causas de suspensão e de interrupção da prescrição, temos os seguintes eventos processuais:
	a) Nota Técnica 105/2011/Mtur, de 28/9/2011 (peça 30) ;
	b) Nota Técnica de Análise Financeira 5/2011, de 8/3/2012  (peça 32) ,
	c) Despacho da Coordenação-Geral de Convênios, de 18/5/2017 (peça 36) 
	c) Nota Técnica Financeira 607/2017, de 19/6/2017 (peça 38) 
	d) Relatório de Auditoria 3036/2019, de 9/6/2020  (peça 75) ,
	f) Despacho do relator/TCU autorizando a realização das citações propostas, de 21/6/2021 (peça 86) .
24.12. Analisando-se a sequência de eventos processuais enumerados no item anterior, os quais teriam o condão de interromper a prescrição da ação punitiva desta Corte no entender do STF, observa-se que teria transcorrido o prazo prescricional de 5 (cinco) anos entre os eventos processuais das alíneas 'b' e 'c'. 
24.13. Além disso, caso concreto tratado no RE 636.886 (tema 899 da repercussão geral) diz respeito à fase de execução judicial de deliberação do Tribunal de Contas, tanto assim que, para deslindá-lo, foi necessária a aplicação da Lei 6.830/1980, a Lei de Execuções Fiscais, diploma legal evidentemente inaplicável à fase que antecede a formação do título executivo extrajudicial, caracterizada pela atuação do órgão de controle externo até a prolação do acórdão.
24.14. Veja-se que foram opostos embargos declaratórios contra a referida decisão do STF, os quais foram rejeitados pela maioria da Suprema Corte (Plenário, Sessão Virtual de 13.8.2021 a 20.8.2021) , confirmando, portanto, a abrangência da deliberação prolatada na fixação do tema 899, razão por que se deve adotar a orientação prevalente no TCU, no sentido de que a matéria ali tratada alcançaria tão somente a fase judicial de cobrança do título extrajudicial, não atingindo os processos de controle externo, mantendo-se, desse modo, a interpretação adotada pela Suprema Corte, em 2008, no Mandado de Segurança - MS 26.210, oportunidade em que foi definida a tese da imprescritibilidade das ações de ressarcimento ao erário:
A suspensão pelo STF das demandas nas quais esteja em questão a prescritibilidade da pretensão de ressarcimento ao erário com base em decisão de tribunal de contas (RE 636.886/STF) alcança tão somente a fase judicial de cobrança do título extrajudicial, não atingindo os processos de controle externo em trâmite. Até julgamento definitivo em contrário pelo STF, permanece o entendimento do TCU acerca da imprescritibilidade das pretensões de ressarcimento decorrentes de tomadas de contas especiais. (Acórdão 1267/2019-TCU-Plenário, Relator: Min. AROLDO CEDRAZ) 
A suspensão pelo STF das demandas nas quais esteja em questão a prescritibilidade da pretensão de ressarcimento ao erário com base em decisão de tribunal de contas (RE 636.886/STF) alcança tão somente a fase judicial de cobrança do título extrajudicial, não atingindo os processos de controle externo em trâmite. Até julgamento definitivo em contrário pelo STF, permanecem imprescritíveis as pretensões de ressarcimento decorrentes de tomadas de contas especiais. (Acórdão 7930/2018-TCU-Segunda Câmara, Relatora: Min. ANA ARRAES) .
24.15.	Por outro lado, especificamente no que tange à prescrição da pretensão punitiva, verifica-se que o Acórdão 1441/2016-TCU-Plenário, Relator Ministro Benjamin Zymler, que uniformizou a jurisprudência acerca dessa questão, subordinou tal prescrição ao prazo prescricional geral indicado no art. 205, do Código Civil, que é de dez anos, contado da data de ocorrência da irregularidade sancionada, nos termos do art. 189, do Código Civil, sendo este prazo interrompido pelo ato que ordenar a citação, a audiência ou a oitiva do responsável.
24.16. No caso em exame, ocorreu a prescrição da pretensão punitiva, uma vez que a irregularidade sancionada ocorreu em 18/11/2009 (data do prazo final da apresentação da prestação de contas) e o ato de ordenação da citação ocorreu em 21/6/2021 (peça 86) .
24.17. Portanto, se configurou a prescrição em relação à competência sancionatória deste Tribunal, mas não em relação ao ressarcimento dos danos ao erário.
Argumento 2: após o encaminhamento da prestação de contas, em 17/11/2009, a Defendente fora notificada a prestar esclarecimentos, tendo apresentado resposta, em 30/3/2012, materialmente nunca analisada e com a conclusão formal em discordância com o entendimento consagrado no âmbito do Acórdão 11684/2021-TCU-Segunda Câmara - TCU, que agasalha o julgamento pela regularidade das presentes contas
Análise 2: compulsando os autos, verifica-se que os esclarecimentos apresentados pela responsável, em 30/3/2012 (peça 33) , abaixo relacionados, não teriam o condão de suprir as irregularidades questionadas na nota técnica financeira 5/2011/MTur (peça 32) , nem na nota técnica 105/2011/MTur (peça 30) . 
Item 1.2 Relatórios: Embora o item tenha sido aprovado com ressalvas, segue em anexo, cópias das notas fiscais devidamente atestadas;
Item 2. Licitação: O item foi atendido, mas no título esta pendente. Solicitamos reanálise do Item; 
Item 5.2. Comprovação do Pagamento: segue em anexo, cópias de todos os comprovantes de pagamento; Item 5.3. Tarifas bancárias: Todas as tarifas bancárias estão descritas no detalhamento dos extratos bancários, encaminhados a este MTur. Solicitamos reanálise do Item; 
Item 5.6. Declaração de Guarda dos Documentos: segue em anexo, declaração de guarda dos documentos do convênio.
Quanto à citação de que o Acórdão 11684/2021-TCU-Segunda Câmara - TCU levaria ao julgamento pela regularidade das presentes contas, esclarece-se que não há coincidência entre os casos, uma vez que tal decisum acolheu a proposta da unidade técnica considerando iliquidáveis as contas de uma entidade empresarial que havia encerrado suas atividades, in verbis:
	(...) 
	Também nestes autos, a empresa responsável pelas apresentações restou extinta, conforme levantamento realizado pelo Parquet especializado junto à Junta Comercial do Estado de Santa Catarina (peça 75) , razão pela qual, aliás, acompanho a proposta de considerar iliquidáveis as contas da sociedade empresária.
Argumento 3: a defendente encontra-se com seu direito à ampla defesa cerceado, uma vez que, na Prefeitura Municipal de Manacapuru, beneficiária do evento, já se encontra outro gestor e o gestor à época faleceu, o que torna as contas iliquidáveis, na forma do caput do art. 211 do RI/TCU.
Análise 3: Rejeita-se os argumentos da defesa quanto a esta questão, pois o convenente não foi o Município de Manacapuru e sim a Amazonastur, vide Termo de convênio (peça 6) . Dessa forma, toda documentação comprobatória deve estar com a empresa e não na prefeitura onde o evento foi realizado. 
Argumento 4: A defesa argumentou violação do contraditório substancial e aplicação de um contraditório formal pelo MTur, uma vez que em 8/3/2012 a defendente foi intimada, pelo Ofício 54/2012/MTur, apresentou documentação complementar em 30/3/2012, mas o MTur silenciou por mais de cinco anos (violando o art. 54, da Lei 9.784/99) e em 14/10/2014, foi intimada de decisão, com reprovação total. Citou que, ainda que (peça 98, p. 12) :
 (...) 
42. A Constituição Federal de 1988 possibilitou que o Princípio da segurança jurídica fosse considerado como direitos e garantias fundamentais, principalmente ao analisar o artigo 5º, XXXVI, traz em seu bojo que 'a lei não prejudicará o direito adquirido, o ato jurídico perfeito e a coisa julgada'. Mesmo que a segurança jurídica não se encontra explicita na Carta Magna, é princípio constitucional e encontra-se disciplinado dentre os direitos e garantias fundamentais (CANOTILHO, 1991) .
43. Apesar de o TCU resistir a aplicar princípios fundamentais de direito, o próprio Ministério Público Federal ao receber o Acórdão 1663/2021-TCU-Segunda Câmara desta Corte - em que ignorou a ocorrência de transgressão ao referido princípio pelo Mtur - reconheceu na Promoção de Arquivamento do PP nº 1.13.000.000829/2021-31 (Anexo II) a afronta ao princípio da segurança jurídica no âmbito do mesmo MTUR.
Análise 4: a defesa insiste em citar que apresentou documentos que não foram analisados pelo MTur, porém como já demonstrado no item 26 desta instrução, que tais documentos listados à peça 33, não alterariam em nada as conclusões dos pareceres do concedente, uma vez que não constavam fotos e imagens relativa a execução física, nem documentos de transferência bancária capaz de comprovar o nexo de causalidade entre os recursos transferidos e as despesas efetuadas.
Ademais, é na fase externa que os princípios da ampla defesa e do contraditório podem ser plenamente exercitados, sendo a jurisprudência desta corte (Acórdão 3124/2010-TCU-Segunda Câmara, 806/2008 - TCU - 2a Câmara, 1.131/2008 - TCU - 1a Câmara, 2.815/2009 - TCU - 2a Câmara, 1.231/2007 - TCU - 2a Câmara, 1.214/2008 - TCU - 1ª Câmara, 1.115/2009 - TCU  -  2a Câmara e 1.430/2008 - TCU - 2a Câmara) no seguinte sentido :
A falta de notificação ou citação na fase interna da TCE não invalida os atos processuais adotados pelo Tribunal de Contas da União, pois somente na fase externa da TCE, a qual ocorre no âmbito do TCU, se torna obrigatória a observação dos princípios da ampla defesa e do contraditório.
Quanto ao relato de arquivamento do PP nº 1.13.000.000829/2021-31 (peça 99) , destaca-se que o escopo de investigação do MPF é distinto deste Tribunal, até porque aquela instituição não exerce o controle externo. Desse modo, naquele órgão se objetiva dar continuidade ou não ao decisum desta Corte de Contas, mas com foco distinto, mormente, apurações criminais. 
Argumento 5: a defesa argumentou que não houve dano ao erário, entendendo que não houve malversação de recursos públicos ou desatendimento aos objetivos pactuado e requereu (peça 98, p. 14-15) :
a) Sejam declaradas as prescrições das pretensões punitiva e ressarcitória, com a respectiva extinção da punibilidade, amparado no art. 1º da Lei 9.873/99, porque aplicável aos processos no âmbito do TCU, conforme entendimento já pacificado pelo Supremo Tribunal Federal, inclusive no Tema 899, bem como porque inexistem marcos interruptivos entre a apresentação das contas (17/11/2009) e a citação da Defendente (17/8/2021) e consequentemente, seja determinado o arquivamento da tomada de contas especial, sem julgamento do mérito, por ausência de pressupostos de constituição e desenvolvimento regular do processo, na forma do art. 212 do RI/TCU; 
b) Caso não seja o entendimento de V.Exa., seja declarada a prescrição intercorrente, com a respectiva extinção da punibilidade, nos termos do §1º do art. 1º da Lei 9.873/99, posto que o processo se manteve inerte por mais de um triênio, entre 30/3/2012 (fl. 270) e 10/6/2017 (fl. 274) , na verdade mais de 5 (cinco) anos, e consequentemente, seja determinado o arquivamento da tomada de contas especial, sem julgamento do mérito, por ausência de pressupostos de constituição e desenvolvimento regular do processo, na forma do art. 212 do RI/TCU; 
c) Caso não seja o entendimento de V.Exa., sejam as contas consideradas iliquidáveis por motivo de força maior (falecimento do gestor da Prefeitura de Manacapuru à época da execução do Convênio) , na forma do caput do art. 211, com a ordem de trancamento das contas e o consequente arquivamento do processo, conforme previsto no §1°, do art. 211, tudo do RI/TCU;
d) Caso não seja o entendimento de V.Exa., sejam os documentos apresentados no bojo da Prestação de Contas na fase interna (fls. 56/184 e fls. 270/271) , suficientes para fins de serem julgadas regulares as contas da Tomada de Contas Especial Processo 024.642/2020-7, adotando-se como parâmetro o entendimento adotado no âmbito do Acórdão 11684/2021-TCU-Segunda Câmara - TCU;
e) Caso nenhuma das hipóteses anteriores sejam acatadas por V.Exa., o que se admite apenas pelo princípio da eventualidade, seja a empresa DIREÇÃO PRODUÇÕES LTDA (inscrita no CNPJ sob o n°. 08.989.588/0001-60, com sede no Conjunto Mucuripe II, número 30, casa 30, Parque 10 de Novembro, em Manaus/AM, cep: 69055-120, email: santos-amaro@hotmail.com e telefone (92) 99197-5363 e (92) 3233-6899) contratada para executar o objeto do convênio, incluída no rol de responsáveis desta TCE, na forma do art. 5°, inciso I c/c art. 209, §5°, inciso II, ambos do RI/TCU, a fim de exercitar seu direito ao contraditório e à ampla defesa.
Análise 5: Ao contrário do que expôs a defesa, o dano ao erário restou presumido pela não apresentação dos documentos exigidos. Frisa-se que o ônus de comprovar a regularidade da integral aplicação dos recursos públicos ao objeto do ajuste entabulado com a União compete ao gestor, tarefa da qual deve se desincumbir mediante a apresentação de documentação idônea, que demonstre, de forma cabal, os gastos efetuados e o nexo de causalidade entre as despesas realizadas e a verba federal recebida.
32.1 Assim, rejeita-se as alegações de defesa apresentadas, uma vez que não foi trazido aos autos imagens (fotografias ou filmagens) ou outros documentos que provassem a execução dos itens previstos no plano de trabalho e pagos com recursos do convênio, nem os recibos de transferências bancárias necessários à comprovação da execução financeira do convênio 01647/2008.
Argumento 6: Por fim, a defesa suscitou o direito de apresentar/juntar novos documentos capazes de robustecer a comprovação da boa e regular aplicação dos recursos recebidos, na forma do §1°, do art. 160 do RI/TCU.
Análise 6: Quanto à apresentação de novos documentos, ela é possível, conforme o art. 160 do RI/TCU, in verbis:
Art 160 As alegações de defesa e as razões de justificativa serão admitidas dentro do prazo determinado na citação ou na audiência. 
§ 1º Desde a constituição do processo até o término da etapa de instrução, é facultada à parte a juntada de documentos novos.
 § 2º Considera-se terminada a etapa de instrução do processo no momento em que o titular da unidade técnica emitir seu parecer conclusivo, sem prejuízo do disposto no § 3º do art. 157.
§ 3º O disposto no § 1º não prejudica o direito da parte de distribuir, após a inclusão do processo em pauta, memorial aos ministros, ministros substitutos e ao representante do Ministério Público.
Prescrição da Pretensão Punitiva
Vale ressaltar que a pretensão punitiva do TCU, conforme Acórdão 1441/2016-TCU-Plenário, Relator: Benjamin Zymler, que uniformizou a jurisprudência acerca dessa questão, subordina-se ao prazo geral de prescrição indicado no art. 205 do Código Civil, que é de dez anos, contado da data de ocorrência da irregularidade sancionada, nos termos do art. 189 do Código Civil, sendo este prazo interrompido pelo ato que ordenar a citação, a audiência ou a oitiva dos responsáveis.
 No caso em exame, ocorreu a prescrição da pretensão punitiva, uma vez que a irregularidade sancionada ocorreu em 18/11/2009 (data do prazo final da apresentação da prestação de contas) e o ato de ordenação da citação ocorreu em 21/6/2021 (peça 86) .
CONCLUSÃO
 (...) .
Tendo em vista que não constam dos autos elementos que permitam reconhecer a boa-fé dos responsáveis, sugere-se que as suas contas sejam julgadas irregulares, nos termos do art. 202, § 6º, do Regimento Interno do TCU, condenando-o ao débito atualizado monetariamente e acrescido de juros de mora, nos termos do art. 202, §1º do Regimento Interno do TCU, descontado o valor eventualmente recolhido.
PROPOSTA DE ENCAMINHAMENTO
Ante o exposto, submetem-se os autos à consideração superior com a proposta de:
 Rejeitar as alegações de defesa apresentadas pela Sra. Oreni Campelo Braga da Silva (CPF: XXX.446.302-XX) e pela Empresa Estadual de Turismo - Amazonastur (CNPJ: 05.662.046/0001-90) ;
	b)  julgar irregulares, nos termos dos arts. 1º, inciso I, 16, inciso III, alínea 'c', da Lei 8.443/1992, c/c os arts. 19 e 23, inciso III, da mesma Lei, as contas da Sra. Oreni Campelo Braga da Silva (CPF: XXX.446.302-XX) e da Empresa Estadual de Turismo - Amazonastur (CNPJ: 05.662.046/0001-90) ; condenando-os ao pagamento da importância a seguir especificada, atualizada monetariamente e acrescida dos juros de mora, calculada a partir da data discriminada até a data da efetiva quitação do débito, fixando-lhe o prazo de quinze dias, para que comprove, perante o Tribunal, o recolhimento da referida quantia aos cofres do Tesouro Nacional, nos termos do art. 23, inciso III, alínea 'a', da citada lei, c/c o art. 214, inciso III, alínea 'a', do Regimento Interno do TCU.
	Data de ocorrência
	Valor histórico (R$) 
	Identificador da parcela

	17/11/2009
	270.000,00
	D1

	17/11/2009
	5.776,43
	C1

	9/1/2018
	25.333,35
	C2

	31/7/2018
	25.842,55
	C3

	19/7/2018
	26.100,97
	C4

	29/9/2017
	24.588,30
	C5

	30/11/2017
	24.834,18
	C6

	30/11/2017
	24.834,18
	C7

	12/12/2017
	25.333,35
	C8

                   Valor atualizado do débito (com juros) em 23/2/2022: R$ 462.873,94
	c) autorizar, desde logo, a cobrança judicial das dívidas, caso não atendidas a notificação, na forma do disposto no art. 28, inciso II, da Lei 8.443/1992;
	d) autorizar também, desde logo, se requerido, com fundamento no art. 26, da Lei 8.443, de 1992, c/c o art. 217, §§ 1º e 2º do Regimento Interno do TCU, o parcelamento da (s) dívida (s) em até 36 parcelas, incidindo, sobre cada parcela, corrigida monetariamente, os correspondentes acréscimos legais, fixando-lhe o prazo de quinze dias, a contar do recebimento da notificação, para comprovar, perante o Tribunal, o recolhimento da primeira parcela, e de trinta dias, a contar da parcela anterior, para comprovar os recolhimentos das demais parcelas, devendo incidir, sobre cada valor mensal, atualizado monetariamente, os juros de mora devidos, no caso do débito, na forma prevista na legislação em vigor, alertando os responsáveis de que a falta de comprovação do recolhimento de qualquer parcela importará o vencimento antecipado do saldo devedor, nos termos do § 2º do art. 217 do Regimento Interno deste Tribunal; 
e) enviar cópia do Acórdão a ser prolatado à Procuradoria da República no Amazonas, nos termos do § 3º do art. 16 da Lei 8.443/1992, c/c o § 7º do art. 209 do Regimento Interno do TCU, para adoção das medidas cabíveis.
	f) enviar cópia do Acórdão que vier a ser proferido ao Ministério do Turismo e aos responsáveis, para ciência, informando que a presente deliberação, acompanhada do Relatório e do Voto que a fundamenta, está disponível para a consulta no endereço www.tcu.gov.br/acordaos, além de esclarecer que, caso requerido, o TCU poderá fornecer sem custos as correspondentes cópias, de forma impressa;
	g) informar à Procuradoria da República no Amazonas, que a presente deliberação, acompanhada do Relatório e do Voto que a fundamenta, está disponível para a consulta no endereço www.tcu.gov.br/acordaos, além de esclarecer que, caso requerido, o TCU poderá fornecer sem custos as correspondentes cópias, de forma impressa; e
	h) informar à Procuradoria da República no Amazonas, nos termos do parágrafo único do art. 62 da Resolução TCU 259/2014, os procuradores e membros do Ministério Público credenciados nesta Corte podem acessar os presentes autos de forma eletrônica e automática, ressalvados apenas os casos de eventuais peças classificadas como sigilosas, as quais requerem solicitação formal."
3.	O Ministério Público/TCU, neste feito representado pelo Procurador Sérgio Ricardo Costa Caribé manifestou-se à peça 105 mediante o seguinte parecer, no qual defendeu o reconhecimento da prescrição punitiva e de ressarcimento vez que entre os fatos imputados e a citação transcorreu prazo superior a dez anos, nos termos da legislação civil (Código Civil) :
"Trata-se de tomada de contas especial (TCE) instaurada pelo Ministério do Turismo (MTur) , em razão de irregularidades na prestação de contas dos recursos repassados à Empresa Estadual de Turismo - Amazonastur por meio do Convênio 01647/2008 (Siafi 702748) para aplicação no 'Reveillon da Cidade de Manacapuru' (peça 6) . 
A avença vigeu entre 31/12/2008 e 17/10/2009, prevendo aporte de R$ 270.000,00 em recursos federais, ficando sob a responsabilidade da convenente ofertar contrapartida de R$ 30.000,00.
Com base nos pareceres produzidos durante a análise da prestação de contas, o tomador concluiu pela existência de débito no valor integral repassado, sob a responsabilidade da Sra. Oreni Campelo Braga da Silva e da Amazonastur, haja vista a não comprovação da regular aplicação do montante transferido (peça 73) .
No âmbito deste Tribunal, procedeu-se à citação solidária das responsáveis, cujas defesas foram objeto de análise na peça 102, resultando em proposta uniforme de julgamento pela irregularidade das contas, mas sem aplicação de multa, haja vista a ocorrência da prescrição da pretensão punitiva. Importa consignar que há crédito em favor das responsáveis, em decorrência do pagamento de parte das parcelas relativas ao termo firmado entre a Amazonastur e o MTur (peça 51) .
A meu ver, os autos merecem encaminhamento diverso, pelas razões adiante expostas. 
De acordo com os elementos constantes dos autos, as irregularidades que ensejaram a instauração desta TCE ocorreram em 18/11/2009, quando se encerrou o prazo para apresentação da prestação de contas dos recursos do convênio (peça 6, p. 7, e informações extraídas do Siconv) . Examinam-se, portanto, irregularidades cometidas há mais de dez anos, o que justifica, em meu sentir, que se apure a incidência da prescrição da pretensão de ressarcimento aos cofres públicos, sobretudo em face da evolução da jurisprudência do Supremo Tribunal Federal (STF) a respeito da matéria.
Registro que, em diversas oportunidades, ao promover minuciosa e detida análise do tema, defendi que a prescrição da pretensão de ressarcimento ao erário deve seguir as regras estabelecidas no Código Civil atualmente vigente. Cito, como exemplo, os pareceres emitidos nos autos do TC Processo 000.012/2020-3, da relatoria do Ministro Vital do Rêgo; do TC Processo 036.485/2019-5, da relatoria do Ministro-Substituto Marcos Bemquerer Costa; do TC Processo 020.232/2017-9, da relatoria do Ministro-Substituto Weder de Oliveira; do TC Processo 031.091/2013-0, da relatoria do Ministro Benjamin Zymler; do TC  Processo 004.030/2017-6, da relatoria do Ministro-Substituto André Carvalho; do TC Processo 029.107/2019-9, da relatoria do Ministro Raimundo Carreiro; do TC  Processo 006.359/2019-1, da relatoria do Ministro Augusto Nardes; do TC Processo 017.162/2007-1, da relatoria do Ministro Aroldo Cedraz; do TC Processo 035.278/2015-3, da relatoria do Ministro-Substituto Augusto Sherman Cavalcanti; do TC Processo 000.071/2020-0, da relatoria do Ministro Jorge Oliveira; do TC Processo 027.487/2017-2, da relatoria do Ministro Walton Alencar Rodrigues; e do TC Processo 018.978/2012-6, da relatoria do Ministro Bruno Dantas.
Nos pareceres lançados nos referidos processos, sustentei que, em razão de seu caráter genérico e da ausência de normas específicas que disciplinassem o assunto, o art. 205 do Código Civil - que constitui a regra geral de prescrição - deveria incidir, a priori, em todas as situações para as quais a lei não tivesse estabelecido prazo inferior. As normas de direito civil, notadamente as insertas na parte geral do Código Civil, por sua abrangência e estofo em sólidos princípios de direito, devem orientar a aplicação do Direito em todos os ramos, quando não conflitantes com matérias especificamente reguladas. Assim, na inexistência de norma específica para a hipótese, entendo que devam incidir as regras da Lei 10.406/2002.
Compreendo, ademais, que a regra do art. 205 do Código Civil, conquanto inespecífica, é perfeitamente compatível com as normas que, desde muito, regem o procedimento de controle externo. E, neste passo, para que não se afronte a harmonia e o caráter sistêmico de suas normas, o Código Civil também pode e deve servir de parâmetro para o regramento de outras questões, como, por exemplo, e no que couber: as causas de suspensão previstas nos arts. 198 e 200; as causas interruptivas do art. 202, incisos I e VI; o recomeço da contagem do prazo estabelecido no art. 202, parágrafo único; a prescrição intercorrente prevista no art. 202, parágrafo único; os efeitos da interrupção efetuada contra devedor solidário, ex vi do art. 204, § 1º, in fine; o prazo geral de dez anos previsto no art. 205; e o dever de guarda de documentos de que trata o art. 1.194.
Ciente de que a egrégia Corte de Contas da União continua a adotar a tese da imprescritibilidade da pretensão de ressarcimento (v.g. Acórdão 5236/2020-TCU-Plenário, 11.839/2020-TCU-2ª Câmara, 18/2021-TCU-1ª Câmara e 120/2021-TCU-Plenário) , peço vênias para ratificar  o posicionamento externado nos pareceres acima referenciados, de que o exame da ocorrência da prescrição da pretensão de ressarcimento aos cofres públicos - instrumentalizada nos processos de contas que tramitam no TCU - deve ter como parâmetro o prazo geral de prescrição indicado no art. 205 da Lei 10.406/2002, contado a partir da data de ocorrência da irregularidade que deu origem ao débito, em consonância com o art. 189 da mesma lei.
Isso posto, passo ao exame da ocorrência da prescrição da pretensão de ressarcimento no caso concreto. Considerando que as regras aplicáveis à prescrição da pretensão punitiva, nos termos do Acórdão 1441/2016-TCU-Plenário, são as mesmas que ora proponho para a análise da prescrição da pretensão de ressarcimento ao erário; considerando que, in casu, as irregularidades que ensejariam a aplicação de sanção são as mesmas que dariam causa à condenação em débito, assim como são as mesmas as causas interruptivas e demais variáveis; entendo cabível a análise em conjunto da ocorrência da prescrição para ambas pretensões.
Tendo tais balizas como parâmetro para o exame da matéria, concluo pela consumação da prescrição da pretensão de ressarcimento ao erário neste processo. As irregularidades que ensejaram o débito ocorreram em 18/11/2009, quando se encerrou o prazo para apresentação da prestação de contas dos recursos do convênio (peça 6, p. 7, e informações extraídas do Siconv) . Assim, o prazo prescricional de dez anos transcorreu sem que fosse interrompido pelo ato que autorizou a citação dos responsáveis, qual seja, o pronunciamento do titular da SecexTCE, expedido em 21/6/2021 (peça 84) .
Por conseguinte, nos termos do art. 212 do RI/TCU, as contas devem ser arquivadas, sem julgamento de mérito. Sem embargo, caso o Tribunal de Contas da União, numa análise perfunctória e não exauriente, entenda que as irregularidades guardam correspondência com quaisquer condutas tipificadas na Lei 8.429/1992, deve promover o encaminhamento do acórdão que vier a ser proferido ao Ministério Público Federal, para que adote as medidas que entender cabíveis.
Admitindo que o Tribunal não acolha a tese de prescrição por mim apresentada, em atenção ao parágrafo 2º do art. 62 do Regimento Interno do TCU, manifesto-me de acordo com a proposta da SecexTCE.
No caso do convênio ora em análise, não houve visita in loco pelo MTur e a convenente não apresentou qualquer elemento indicativo da realização do evento objeto da avença. Como agravante, houve total descompasso entre a celebração do instrumento, na data da festividade, em 31/12/2008, e o repasse efetivo dos recursos, ocorrido somente em 10/9/2009 (peça 25) .
Nesse contexto, à míngua de documentação mais robusta com vistas a demonstrar a execução dos itens previstos no plano de trabalho, o considerável lapso temporal transcorrido até o recebimento do valor pactuado leva a crer que o montante devido à empresa contratada possa ter sido honrado com recursos de outras fontes. Situações dessa natureza exigem maior empenho do gestor público no intuito de comprovar a correta aplicação dos valores recebidos, tanto do ponto de vista da execução física como da financeira, o que não ocorreu no caso em tela.
Desse modo, caso superada a tese da prescrição por mim defendida, não vislumbro meios de aferir nexo de causalidade entre as despesas custeadas por meio do Convênio 01647/2008 e as ações pretensamente realizadas pela Amazonastur com o valor destinado à realização do evento, motivo pelo qual manifesto concordância com o encaminhamento na peça 102.
Diante do exposto, este membro do Ministério Público de Contas junto ao TCU propõe o arquivamento do presente processo, sem julgamento do mérito, nos termos do art. 212 do Regimento Interno do TCU (RI/TCU) , sem prejuízo de que, caso o Tribunal entenda pertinente, envie cópia do acórdão a ser prolatado, bem como do relatório e do voto que o fundamentarem, à Procuradoria da República no Amazonas."
É o relatório.

Bruno Monteiro Lobato (OAB/AM 7.951), representando Oreni Campelo Braga da Silva; Marcos Roberto Marinho Campos (OAB/AM 4.492), representando Empresa Estadual de Turismo - Amazonastur.

Procurador Sergio Ricardo Costa Caribé.

TOMADA DE CONTAS ESPECIAL. CONVÊNIO CELEBRADO EM 2008 ENTRE O MINISTÉRIO DO TURISMO E A EMPRESA ESTADUAL AMAZONASTUR PARA EXECUÇÃO DO REVEILLON DA CIDADE DE MANACAPURU. NÃO COMPROVAÇÃO DA EXECUÇÃO FÍSICA E FINANCEIRA DO AJUSTE. CITAÇÃO SOLIDÁRIA. TRAMITAÇÃO LENTA DO PROCESSO NA FASE INTERNA. INCIDÊNCIA DE PRESCRIÇÃO APURADA CONFORME A RESOLUÇÃO TCU 344/2022. ARQUIVAMENTO.

TOMADA DE CONTAS ESPECIAL (TCE)

Unidade de Auditoria Especializada em Tomada de Contas Especial (AudTCE).

Trata-se de tomada de contas especial instaurada pelo Ministério do Turismo em razão de irregularidades na prestação de contas dos recursos repassados à Empresa Estadual de Turismo - Amazonastur por meio do Convênio 01647/2008 (Siafi 702748) para aplicação no "Réveillon da Cidade de Manacapuru".
2.	O Convênio teve vigência entre 31/12/2008 e 14/10/2009, com prazo de apresentação da prestação de contas fixado em 18/11/2009, data em que foram efetivamente prestadas as contas pelos responsáveis em face dos recursos federais recebidos, da ordem de R$ 270.000,00, mais a contrapartida de R$ 30.000,00.
3.	No âmbito do órgão concedente, iniciaram-se, a partir da apresentação das contas, as análises da execução física e financeira do ajuste. Em face da não comprovação da regular aplicação dos recursos, instaurou-se a presente tomada de contas especial, com remessa a este Tribunal.
4.	A SecexTCE, depois de identificar as irregularidades e o montante do débito, realizou as citações solidárias da aludida empresa Amazonastur e de sua dirigente Oreni Campelo Braga da Silva, cujos ofícios citatórios foram recebidos em 17/8/2021.
5.	Em sede de alegações de defesa a responsável Oreni Campelo Braga da Silva alegou, em preliminar, a ocorrência de prescrição das pretensões de ressarcimento e punitiva, vez que a citação se deu aproximadamente há treze anos dos fatos imputados.
6.	Quanto à preliminar apontada, a SecexTCE, embora reconhecendo que o Supremo Tribunal Federal vinha apontando para a aplicação de prazo de prescrição quinquenal, conforme evidenciado em diversas de suas decisões, incluindo o Tema 899 de Repercussão Geral e mandados de segurança impetrados em face de decisões deste Tribunal, manteve o entendimento dominante à época no sentido da imprescritibilidade das ações de ressarcimento objeto dos processos de tomada de contas especial e da possibilidade apenas de prescrição da pretensão punitiva, com base no disposto no Acórdão 1441/2016-TCU-Plenário, de maneira que concluiu, no caso concreto examinado, pela incidência apenas da prescrição da pretensão punitiva ante o transcurso de mais de dez anos entre os fatos e a citação dos responsáveis.
7.	Assim, como visto no relatório precedente, em face da rejeição das alegações de defesa nos demais pontos suscitados, concluiu a unidade instrutiva sua análise trazendo proposições no sentido do julgamento pela irregularidade das contas e condenação solidária em débito, porém sem aplicação de multa proporcional, face o reconhecimento da prescrição punitiva.
8.	Em linha divergente, o Ministério Público/TCU, aqui representado pelo Procurador Sérgio Ricardo da Costa Caribé, manifestou-se no sentido do reconhecimento da prescrição da pretensão punitiva e de ressarcimento, com fundamento no disposto no art. 205 do Código Civil, considerando a recente evolução do tema de prescrição no âmbito do Supremo Tribunal Federal, o qual teria com seus julgados afastado a tese de imprescritibilidade. E, na eventualidade da manutenção do entendimento então vigente nesta Corte, ciente de que, naquele momento este Tribunal continuava a adotar a tese de imprescritibilidade, consoante os precedentes mencionados, manifestou-se pelo acolhimento das proposições da secretaria.
9.	Com efeito, este Tribunal, por ocasião do exame realizado pela SecexTCE e pelo Ministério Público/TCU nestes autos, ainda mantinha entendimento acerca da matéria baseado no Enunciado de Súmula TCU 282 e no paradigmático Acórdão 1441/2016-TCU-Plenário.
10.	Ocorre que, com a evolução jurisprudencial do Supremo Tribunal Federal em matéria de prescrição, envolvendo a interpretação do disposto no art. 37, § 5º, da Constituição Federal, esta Corte de Contas realizou estudos pertinentes sobre o tema, e, especialmente considerando as decisões proferidas no Recurso Extraordinário 636.886 (Tema 899 de Repercussão Geral) e na Ação Direta de Inconstitucionalidade 5509, passou a regular a matéria por meio da Resolução TCU 344, de 11 de outubro de 2022, abraçando a tese de prescrição quinquenal, bem assim a trienal intercorrente, observando o disposto na Lei 9.873/1999, conforme aludido no art. 1º da referida Resolução.
11.	Assim, este processo deve ser examinado à luz dessas disposições, que, conforme verifico, aplicadas ao caso concreto, indicam ter a matéria incidido em prescrição.
12.	De acordo com o art. 2º da Resolução aprovada, prescrevem em cinco anos as pretensões punitiva e de ressarcimento, contados dos termos iniciais indicados no art. 4º, incidindo ainda a prescrição intercorrente se o processo ficar paralisado por mais de três anos, pendente de julgamento ou despacho, conforme disposto no art. 8º. Em que pese haver-se indicado um grande número de causas interruptivas da prescrição no art. 5º da aludida Resolução, incluindo a interrupção por mais de uma vez, ainda que por causa repetível no curso do processo, verifico que não se revelaram suficientes, nestes autos, para afastar a incidência da prescrição.
13.	A própria unidade instrutiva, ao examinar a matéria à luz da Lei 9.873/1999, embora houvesse posteriormente afastado sua aplicação a este feito em face do não acolhimento dos embargos declaratórios oferecidos no RE 636.886/STF, reconhece a incidência da prescrição, se adotados os prazos da referida Lei, os quais foram acolhidos pela Resolução TCU 344/2022:
"24.11. No caso concreto, tendo como parâmetro a tese firmada pelo STF, no RE 636.886, no sentido de que ambas as pretensões do TCU (sancionatória e ressarcitória) sujeitam-se ao prazo prescricional de 5 anos previsto na Lei 9.873/1999, considerando, ainda, o sistema prescricional descrito na citada lei, inclusive as causas de suspensão e de interrupção da prescrição, temos os seguintes eventos processuais:
	a) Nota Técnica 105/2011/Mtur, de 28/9/2011 (peça 30) ;
	b) Nota Técnica de Análise Financeira 5/2011, de 8/3/2012  (peça 32) ,
	c) Despacho da Coordenação-Geral de Convênios, de 18/5/2017 (peça 36) 
	c) Nota Técnica Financeira 607/2017, de 19/6/2017 (peça 38) 
	d) Relatório de Auditoria 3036/2019, de 9/6/2020  (peça 75) ,
	f) Despacho do relator/TCU autorizando a realização das citações propostas, de 21/6/2021 (peça 86) .
24.12. Analisando-se a sequência de eventos processuais enumerados no item anterior, os quais teriam o condão de interromper a prescrição da ação punitiva desta Corte no entender do STF, observa-se que teria transcorrido o prazo prescricional de 5 (cinco) anos entre os eventos processuais das alíneas 'b' e 'c'".
14.	Do exposto e desses elementos, verifica-se que, entre a Nota Técnica de Análise Financeira 5/2011, de 8/3/2012, e o Despacho da Coordenação-Geral de Convênios, datado de 18/5/2017, que remeteu o processo para análise técnica conclusiva, transcorreu um período de mais de cinco anos em que o processo restou paralisado sem qualquer movimentação no âmbito do órgão concedente, incidindo sobre ele, portanto, a prescrição, seja ela intercorrente, seja ela da própria pretensão em si, vez que, interrompido o prazo em 2012, teve reinício a contagem de prazo prescricional, que não foi, antes de cinco anos, novamente interrompido.
15.	Logo, como nos termos do art. 11 da Resolução TCU 344/2022, uma vez reconhecida a prescrição da pretensão punitiva e da pretensão ressarcitória em relação à totalidade das irregularidades o processo deverá ser arquivado, desnecessário o exame das demais alegações de defesa, sendo esse o desfecho a ser adotado para este processo.
	Ante o exposto, com essas considerações, manifesto-me por que o Tribunal aprove o acórdão que ora submeto à deliberação deste Colegiado.
TCU, Sala das Sessões, em 28 de fevereiro de 2023.
AUGUSTO SHERMAN CAVALCANTI 
Relator